臺灣高等法院臺中分院民事判決　　　　100年度重上字第168號
上　訴　人　張秀雲
訴訟代理人　程弘模律師
被 上 訴人　張秀枝
訴訟代理人　王素玲律師
複 代 理人　趙秀華
上列當事人間請求履行契約事件，上訴人對於民國100年8月12日
臺灣臺中地方法院99年度訴字第929號第一審判決提起上訴，本
院於100年12月7日言詞辯論終結，判決如下：
    主  文
上訴駁回。
第二審訴訟費用由上訴人負擔。
    事實及理由
壹、本件經本院審理結果，認第一審判決，其認事用法均無不當
    ，應予維持，並引用第一審判決書記載之事實．證據及理由
    。
貳、訴訟要旨：
一、本件被上訴人主張：緣被上訴人與上訴人及訴外人張淑霞、
    張秀文為姊妹關係，而被上訴人為上訴人之胞姊，民國（下
    同）67年12月間登記在被上訴人與胞妹張淑霞、張秀文名下
    坐落臺中縣大雅鄉○○○段第250-9、250-11地號土地（下
    簡稱第250-9、250-11地號土地）出售時，上訴人要求分受
    價金，而同意將登記上訴人名下坐落臺中縣大雅鄉（改制後
    為臺中市大雅區，下仍稱臺中縣大雅鄉○○○段190地號土
    地（查重測後為臺中市○○區○○段766地號；下稱系爭土
    地或第190地號土地），將來出售時所得之金錢平分給被上
    訴人及張淑霞、張秀文等，每人四分之一，且於67年12月28
    日親筆書立：「張秀雲所有權土地大雅地號190三分四釐同
    意出售土地後淨得金錢平分給張秀枝、張淑霞、張秀文」之
    字據（下稱系爭協議書）。嗣90年間系爭土地遭臺中縣政府
    （改制後為臺中市政府，下仍稱臺中縣政府）徵收，有土地
    登記謄本可證，且上訴人領取徵收補償費新台幣（下同）60
    ,508,533元後，卻拒絕按系爭協議書約定，給付上開徵收補
    償費其中之1/4，即15,127,133元（下簡稱系爭徵收補償費
    ）。又按系爭協議書有「出售系爭大雅段190地號土地之淨
    款時，應平分給張秀枝、張淑霞及張秀文」之附條件之承諾
    ，而依民法第100條第1項規定「附停止條件之法律行為，於
    條件成就時，發生效力」，茲系爭土地既於90年間被徵收而
    取得上開補償金，該停止條件即成就，上訴人即有依系爭協
    議書之內容給付之義務。是被上訴人依系爭協議書之約定，
    提起本訴。又按「所謂同時履行之抗辯，乃係基於雙務契約
    而發生，倘雙方之債務，非本於同一之雙務契約而發生，縱
    令雙方債務在事實上有密切之關係，或雙方之債務雖因同一
    之雙務契約而發生，然其一方之給付，與他方之給付，並非
    立於互為對待給付之關係者，均不能發生同時履行之抗辯。
    」（參最高法院59年臺上字第850號判例參照）。查67年間
    被上訴人將名下共有第250-9、250-11地號土地出售予訴外
    人蔡川流（已），並將出售該土地之價金4,892,840元，
    全部兌換為美金委託神父齊見賢（已）轉交在美國之上訴
    人，作為上訴人移民美國之財力證明。嗣後上訴人又將上開
    款項其中美金各二萬元返還被上訴人及張淑霞、張秀文，合
    計美金六萬元，有證人張淑霞、張秀文原審證詞可證，故本
    案並無同時履行抗辯之情形。至證人即胞弟張敏焜於原審之
    證稱：「…兄弟姊妹6人口頭協議以父親死亡日期為準，登
    記在誰的名下就誰拿去，其餘登記父親名義則6人均分…」
    ，並非實在等詞。並求為判決駁回對造之上訴。
二、上訴人則以：查被上訴人起訴狀既謂：「…民國（下同）67
    年12月間登記在原告（即張秀枝，下同）與張淑霞、張秀文
    名下之土地出售時，被告（即張秀雲，下同）要求分受價金
    ，而同意將登記其名下坐落臺中縣大雅鄉○○段第190地號
    之土地，將來出售時所得之金錢平分給原告及張淑霞、張秀
    文，亦同意每人各四分之一，並於67年12月28日親筆寫下…
    」云云，則系爭協議書性質，自屬雙務契約，然被上訴人出
    售第250-9、250-11地號土地後，並未平分出售該地之價金
    予上訴人，上訴人自得行使民法第264條規定之同時履行抗
    辯，拒絕給付張系爭徵收補償費。且同時履行抗辯權，性質
    上並不發生消滅時效問題。又被上訴人所稱出售第250-9、
    250-11地號土地之日期，忽焉67年12月忽焉67年8月云云，
    日期前後不一，出售土地價金竟是以「美金」計價，令人懷
    疑。又67年8月間張淑霞、張秀文等人均已旅居美國多年（
    應已取得美國國籍），無需將出售第250-9、250-11地號土
    地之價金交給當時在美國加州之上訴人分配，被上訴人所述
    悖離常情。又證人張淑霞、張秀文於原審雖證稱：當年出售
    土地實得價款約新臺幣肆佰伍拾餘萬元云云，然被上訴人及
    證人張淑霞、張秀文始終未曾提出售第250-9、250-11地號
    土地之相關文件及取得價金之資料，故上訴人否認被上訴人
    所稱出售第250-9、250-11地號土地價金金額。且證人張淑
    霞、張秀文，為利害關係人，難期渠等證詞為真實等語，資
    為抗辯。並求為判決：(一)原審判決暨假執行之宣告均廢棄。
    (二)上開廢棄部分，被上訴人張秀枝履行其出賣坐落臺中市○
    ○區○○段628地號、同段608地號（即重測前之臺中縣大雅
    鄉○○○段250-9、250-11地號）等土地取得之買賣價金（
    查迭經法院行使闡明權《見本審卷第73、96、97頁》，上訴
    人就同時履行抗辯權之金額部分，仍陳稱請鈞院卓裁）分予
    上訴人張秀雲四分之ㄧ之義務同時，上訴人張秀雲應給付被
    上訴人新臺幣15,127,133元，及自民國99年10月19日起至清
    償日止，按年息百分之五計算之利息。(三)第一、二審訴訟費
    用由被上訴人負擔。(四)如受不利判決，上訴人願供擔保請宣
    告准免假執行。
參、法官協議兩造爭點整理（見本審卷第60頁）：
一、兩造不爭執事項：
  (一)張秀雲確實有簽立67年12月28日系爭協議書。
  (二)系爭協議書所載之系爭土地業經徵收，張秀雲已確實領取補
    償費60,508,533元。
  (三)系爭協議書確實有記載系爭土地出售所得價金與張秀枝、張
    淑霞、張秀文平分。
  (四)張秀雲確實尚未將徵收所得之其中15,127,133元分給張秀枝
    。
二、兩造爭執事項：
    上訴人之訴有無理由？
肆、得心證之理由：
一、被上訴人主張：上訴人於上開時地，書立系爭協議書，其內
    容謂：「張秀雲所有權土地大雅地號190（查重測後為臺中
    市○○區○○段766地號）三分四釐同意出售土地後淨得金
    錢平分給張秀枝、張淑霞、張秀文」，嗣系爭土地已於90年
    5月14日業經臺中縣政府公告徵收，並經發放徵收補償費60,
    508,533元予上訴人，而上訴人嗣後並未將系爭徵收補償費
    均分予被上訴人等情，為上訴人所不爭執，並有系爭協議書
    在卷可按（見原審卷第11頁），自屬實在。又上訴人抗辯，
    系爭協議書性質為雙務契約，在被上訴人未將第250-9、250
    -11地號土地價金均分予上訴人前，伊依民法第264條規定，
    行使同時履行抗辯權云云，然為被上訴人所否認，並以前詞
    置辯。是本件首應審究者，厥為系爭協議書，其性質是否為
    雙務契約？茲分述如下：
  (一)按民事訴訟如係由原告主張權利者，應先由原告負舉證之責
    ，若原告先不能舉證，以證實自己主張之事實為真實，則被
    告就其抗辯事實即令不能舉證，或其所舉證據尚有疵累，亦
    應駁回原告之請求，最高法院17年上字第917號著有判例。
    次按所謂同時履行之抗辯，乃係基於雙務契約而發生，倘雙
    方之債務，非本於同一之雙務契約而發生，縱令雙方債務在
    事實上有密切之關係，或雙方之債務雖因同一之雙務契約而
    發生，然其一方之給付，與他方之給付，並非立於互為對待
    給付之關係者，均不能發生同時履行之抗辯，最高法院59年
    台上字第850號判例，可資參照。
  (二)查上訴人主張系爭協議書性質為雙務契約，無非以被上訴人
    起訴狀陳稱：「…民國67年12月間登記在原告（即張秀枝，
    下同）與張淑霞、張秀文名下之土地（即第250-9、250-11
    地號土地）出售時，被告（即張秀雲，下同）要求分受價金
    ，而同意將登記其名下坐落臺中縣大雅鄉○○段第190地號
    之土地，將來出售時所得之金錢平分給原告及張淑霞、張秀
    文，亦同意每人各四分之一，並於67年12月28日親筆寫下『
    張秀雲所有權土地大雅地號190三分四釐同意出售土地後淨
    得金錢平分給張秀枝、張淑霞、張秀文」云云（見原審卷第
    7頁），為主要論據。查上開起訴書固有「．．被告要求分
    受價金，而『同意』將登記其名下．．．土地」文句，惟被
    上訴人否認該「同意」二字，為雙務契約之「同時」履行抗
    辯權，並辯稱：伊早於67年間將名下共有第250-9、250-11
    地號土地出售予訴外人蔡川流，並將出售該土地之價金4,89
    2,840元，全部兌換為美金委託神父齊見賢轉交在美國之上
    訴人，嗣後上訴人又將上開款項其中1/4，即美金各二萬元
    返還伊及張淑霞、張秀文，合計美金六萬元等情，業經證人
    張淑霞、張秀文於原審證述明確。而上訴人就第250-9、250
    -11地號土地於67年間出售乙節，並不爭執（見本審卷第59
    頁反面），惟否認曾收受第250-9、250-11地號土地分配之
    價金。然苟上訴人於67年間未分得第250-9、250-11地號土
    地之價金，何以心甘情願立即於67年12月28日書立系爭協議
    書？豈不有悖常情！是上訴人否認曾收受分配第250-9、250
    -11地號土地之價金云云，顯不足採。又上訴人既早已分得
    第250-9、250-11地號土地之價金，則與其書立系爭協議書
    ，兩者間即無對待給付之關係。抑有進者，系爭協議書如為
    雙務契約，則上訴人必將第250-9、250-11地號土地價金分
    配之對待給付重要事項，明載於系爭協議書中，然觀之系爭
    協議書文句，就第250-9、250-11地號土地價金之分配，隻
    字未提，亦悖於常情！是殊難憑上開被上訴人起訴狀片面文
    句，即逕認系爭協議書為雙務契約。至證人即兩造之胞弟張
    敏焜於原審雖證稱：「…我們六人（即兄弟姊妹6人）有口
    頭協議以父親死亡日期為準，登記在誰的名下就誰拿去．．
    ．．．」云云（見原審卷第154頁），然此非但與上訴人書
    立系爭協議書所載均分系爭土地價金文句，顯不相符，且證
    人張敏焜就兩造及張淑霞、張秀文間所有土地及土地出售之
    價金情形，答以：「不清楚」在卷（見原審卷第154頁），
    故證人張敏焜上開證詞，委不足取。
二、查系爭協議書既非雙務契約，則上訴人主張依民法第264條
    規定，行使同時履行抗辯權云云，顯無理由。再按附停止條
    件之法律行為，於條件成就時，發生效力，民法第99條第1
    項定有明文。查，依系爭協議書內容所示，上訴人於出售系
    爭土地後，應將所得價金均分被上訴人1/4 ，而系爭土地業
    已於90年5月14日業經公告徵收，並經發放徵收補償費60,50
    8,533元予上訴人，為上訴人所不爭執，並有臺中縣政府99
    年8月26日府地權字第0990268841號函及附件之徵收公告、
    補償費領款明細表等各在卷卷可佐（見原審卷第97-101頁）
    ，足認系爭協議書之條件業已成就，則被上訴人依系爭協議
    書之約定，請求系爭土地徵收後之補償費四分之一即
    15,127,133元（元以下四捨五入），即屬有據。
伍、綜上所述，本件被上訴人主張依系爭協議書之法律關係，請
    求上訴人給付系爭徵收補償費，為可採，上訴人所辯，均無
    可取。是則原審判命上訴人如數給付，於法並無不合。上訴
    意旨指摘原判決不當，求予廢棄改判，為無理由，應予駁回
    其上訴。又原判決既依上訴人聲請宣告免為假執行，本院自
    無再行宣告之必要。
陸、本件事證已臻明確，兩造其餘攻擊或防禦方法及所提證據，
    均與本院心證之形成，不生影響，爰不一一再加以論述，併
    此明。
柒、據上論結，本件上訴為無理由，依民事訴訟法第四百五十四
    條、第四百四十九條第一項、第七十八條，判決如主文。
中    華    民    國   100    年    12    月    21    日
                民事第一庭    審判長法  官  吳火川
                                    法  官  胡景彬
                                    法  官  陳繼先
以上正本係照原本作成。
如對本判決上訴，須於收受判決送達後20日內向本院提出上訴書
狀，其未表明上訴理由者，應於提出上訴後20日內向本院提出上
訴理由書（須按他造人數附具繕本）。
上訴時應提出委任律師為訴訟代理人之委任狀。具有民事訴訟法
第466條之1第1項但書或第2項之情形為訴訟代理人者，另應附具
律師及格證書及釋明委任人與受任人有該條項所定關係之釋明文
書影本。如委任律師提起上訴者，應一併繳納上訴審裁判費。
                                    書記官  蘇昭文
中    華    民    國   100    年    12    月    21    日
                                                      Ｓ